【裁判字號】    99,保險,23
【裁判日期】    990921
【裁判案由】    給付保險金
【裁判全文】
臺灣高雄地方法院民事判決              99年度保險字第23號
原      告  丁○○
訴訟代理人  乙○○
被      告  國泰人壽保險股份有限公司
法定代理人  戊○○
訴訟代理人  丙○○
被      告  新光產物保險股份有限公司
法定代理人  甲○○
訴訟代理人  黃正男律師
上列當事人間因請求給付保險金事件，本院於民國99年9月14日
言詞辯論終結，判決如下：
  主  文
原告之訴駁回。
訴訟費用由原告負擔。
  事  實
一、被告國泰人壽保險股份有限公司（下稱國泰人壽公司）未於
    言詞辯論期日到場，核無民事訴訟法第386 條各款所列情形
    之一，爰依到場原告之聲請，由其一造辯論而為判決。又原
    告原起訴請求國泰人壽公司給付新台幣（下同）40萬元本息
    ，嗣變更為請求給付20萬元本息，核屬減縮應受判決事項之
    聲明，合於民事訴訟法第255 條第1 項第3 款之規定，應予
    准許，均先予敘明。
二、原告主張：伊於民國89年8 月28日向國泰人壽公司投保鍾愛
    終身壽險，保額100 萬元，附加平安保險附約100 萬元，及
    由雇主即訴外人高雄港務局港復工程處隧道管理中心以伊為
    被保險人，向被告新光產物保險公司（下稱新光保險公司）
    投保團體意外保險200 萬元。嗣伊於96年9 月19日因車禍致
    受有頭部外傷併蜘蛛膜下腫出血及右側腦門出血、右側顱骨
    骨折等傷害，經治療後仍遺有「頭痛、頭暈、記憶減退、性
    格變化等現象，顯著障礙、僅從事輕便工作」及「兩側嗅覺
    喪失」之症狀，依傷害保險保單條款「殘廢程度與保險金給
    付表」，已構成第1-1-4 項第7 級「中樞神經系統機能遺存
    顯著障害，終身只能從事輕便工作者」，及第4-1-1 項第9
    級「鼻部缺損，致其機能永久遺存顯著障害者」之殘廢程度
    。詎被告均僅依第1-1-4 項第7 級殘廢程度，各依投保金額
    40％為理賠。伊自得就第4-1-1 項第9 級殘廢部分，再向被
    告各請求給付保險金。爰依兩造間保險契約之法律關係，請
    求國泰人壽公司給付伊20萬元；請求新光保險公司給付伊40
    萬元，及均自起訴狀繕本送達翌日即99年4 月17日起至清償
    日止，按年息5 ％計算之法定遲延利息。
三、國泰人壽公司則以：伊依原告先後申請理賠所檢附之診斷書
    等資料，核定所受傷勢符合「殘廢程度與保險金給付表」第
    3-1- 2項第7 級「兩耳聽覺機能喪失70分貝以上」，及第1-
    1-4 項第7 級「中樞神經系統機能遺存顯著障害，終身只能
    從事輕便工作」程度，已各給付保險金40萬元。而依「殘廢
    程度與保險金給付表」之審定原則，中樞神經系統之頹廢症
    狀如發生於四肢、感覺器之機能障害，按其發現部位所定等
    級定之，諸如因言語中樞損傷所致之失語症，準用言語機能
    障害審定之。原告主張因腦傷造成嗅覺全部喪失，則依該表
    就第4-1-1 項第9 級殘廢程度之記載，已明確定義須同時具
    備「鼻部缺損」及「致其機能永久遺存顯著障害」二要件；
    鼻部缺損係指「鼻軟骨全部或大部缺損之程度」，機能永久
    遺存顯著障害，則係指「兩側鼻孔閉塞、鼻呼吸困難、不能
    矯治，或兩側嗅覺脫失」，原告並未符合「鼻部缺損」之要
    件，不得據以請求理賠等語，資為抗辯。並求為判決駁回原
    告之訴，暨陳明如受不利判決，願供擔保聲請准予免為假執
    行之宣告。
    新光保險公司則以：兩造就原告因系爭傷害造成殘廢等級之
    認定，業於98年12月間達成協議，原告同意由伊依殘廢等級
    第1-1-4 項理賠80萬元保險金後，不再為任何請求。又依「
    神經障害等級」之審定基本原則，須綜合其病灶症狀，對於
    永久影響日常生活活動狀態及需他人扶助之情況，依註1 (1)
    至(8)各項狀況定其等級。故於綜合所有病灶症狀為整體之觀
    察及判斷後，除有不符合項次1-1-1 項、1-1-2 項、1-1-3
    項及1-1-4 項殘廢等級之判斷外，自無從另依註1 之(8)之說
    明，準用其他機能障害審定之。原告嗅覺完全脫失，係屬中
    樞神經系統障害之病灶症狀，於綜合判斷符合第1-1-4 項之
    殘廢等級時，已列入綜合評估。況原告並無鼻軟骨全部或大
    部分缺損之鼻部缺損情形，未達「殘廢程度與保險金給付表
    」第4-1-1 項殘廢等級等語，資為抗辯。並求為判決駁回原
    告之訴。
四、兩造不爭執及爭執事項：
  (一)兩造就下列事項並不爭執（本院卷46至47頁、142 頁），堪
    認為真實：
  1.原告於89年8 月28日向國泰人壽公司投保鍾愛終身壽險，保
    額100 萬元（保單號碼00000000000 號），附加平安保險附
    約100 萬元。
  2.高雄港務局職工福利會以原告為被保險人，向新光保險公司
    投保團體意外保險，保額200 萬元。
  3.原告於96年9 月19日因車禍致頭部外傷併蜘蛛膜下腫出血及
    右側腦門出血、右側顱骨骨折，經治療後仍遺有「頭痛、頭
    暈、記憶減退、性格變化等現象，顯著障礙、僅從事輕便工
    作」及「嗅覺完全喪失」之症狀。
  4.被告就原告因上開事故所受傷害，已各給付原告保險金80萬
    元。
  (二)兩造爭執事項：
  1.原告與新光保險公司間，是否已就本件事故之全部保險金以
    80萬元達成協議？
  2.原告所受傷害是否構成系爭保險契約「殘廢程度與保險金給
    付表」第4-1-1 項第9 級殘廢？
  3.原告請求國泰人壽公司及新光保險公司依序再給付20萬元、
    40萬元之保險金，是否有理由？
五、茲就兩造爭執事項判斷如下：
  (一)新光保險公司就原告之請求，辯稱：原告就系爭保險事故，
    業於98年12月29日出具「賠款同意書」，同意於新光保險公
    司依殘廢等級第1-1-4 項給付保險金80萬元後，不再對新光
    保險公司為請求；新光保險公司已依雙方協議給付原告80萬
    元，原告自不得再依殘廢等級第4-1-1 項為本件請求等語，
    並提出該賠款同意書為憑。原告固不否認該同意書係其簽署
    （本院卷139 頁），惟陳稱：當時有就同意書之記載提出異
    議，但新光保險公司表示是公司規定之作業流程，請領保險
    給付一定要簽該同意書，否則即無法處理，也無法保留，才
    同意簽署等語。經查，上開「賠款同意書」就原告與新光保
    險公司間關於系爭保險事故之理賠事宜，詳細記載：被保險
    人暨立同意書人（按：即原告）了解貴公司（按：即新光保
    險公司）對保險契約條款之解釋，並充分明白貴公司為維護
    保險理賠之公正允當所作之努力，惟為免對本保險契約之殘
    廢等級認定損及雙方權益，同意貴公司給付保險金80萬元（
    符合殘廢等級1-1-4 ），作為本案之終局賠償金額，並保證
    日後本人或任何第三人均不得再對貴公司有所請求」等語（
    本院卷31頁），說明為解決雙方就系爭保險事故理賠之爭執
    ，達成由新光保險公司給付原告保險金80萬元，即依殘廢等
    級第1-1-4 項為理賠，作為本案之終局賠償金額，原告並放
    棄其餘請求之協議，其文義已至為明確，是應認雙方已成立
    和解。而按之民法第737 條規定，和解有使當事人所拋棄之
    權利消滅及使當事人取得和解契約所訂明權利之效力。新光
    保險公司既已依雙方成立之和解條件給付保險金，原告自不
    得於和解條件之外，再就其已拋棄之權利更對新光保險公司
    為主張。至於原告所陳「如不簽署，公司無法處理，也無法
    保留」等語，亦合於當事人協議過程，於意思表示達成一致
    前，其磋商條件並無拘束力之本旨，要難據以認定原告無受
    該同意書拘束之意思。
  (二)原告主張：保險契約之解釋，依保險法第54條第2 項及消費
    者保護法第11條第2 項之規定，應為有利於被保險人之解釋
    ，故國泰人壽公司應依第4-1-1項第9 級殘廢等級再給付20
    萬元保險金等語；國泰人壽公司則以前揭情詞置辯。按保險
    法第54條第2 項規定，保險契約之解釋，應探求契約當事人
    之真意，不得拘泥於所用之文字；如有疑義時，以作有利於
    被保險人之解釋為原則。消費者保護法第11條第2 項規定，
    定型化契約條款如有疑義時，應為有利於消費者之解釋。又
    解釋契約固須探求當事人立約時之真意，不能拘泥於契約之
    文字，但契約文字業已表示當事人之真意，無須別事探求者
    ，即不得反捨契約文字而更為曲解（最高法院17年度上字第
    1118號判例參照）。是以，上開條文規定之適用，應以保險
    契約條款或內容之意義或解釋有疑義為前提；如其文義已明
    確而無須別事探求者，則無從更為曲解而作有利於被保險人
    之解釋。查系爭傷害保險保單之「殘廢程度與保險金給付表
    」，關於「神經障害」項目，於註1 記載「神經障害等級」
    之審定基本原則，謂須「綜合其病灶症狀，對於永久影響日
    常生活活動狀態及需他人扶助之情況，依下列(1)至(8)各項狀
    況定其等級」；第(8)項謂「中樞神經系統之頹廢症狀如發生
    於四肢、感覺器之機能障害，按其發現部位所定等級定之，
    諸如因言語中樞損傷所致之失語症，準用言語機能障害審定
    之」。關於鼻缺損及機能障害項目，記載項次為4-1-1 ，殘
    廢程度為「鼻部缺損，致其機能永久遺存顯著障害」，殘廢
    等級為9 ，並於註4 記載：「鼻部缺損」係指鼻軟骨全部或
    大部缺損之程度；其「機能永久遺存顯著障害」，係指兩側
    鼻孔閉塞、鼻呼吸困難、不能矯治，或兩側嗅覺脫失者（本
    院卷17至19頁）。是該表已明確約定系爭傷害保險契約之承
    保範圍、殘廢程度之要件及殘廢等級審定之原則，並例示「
    諸如因言語中樞損傷所致之失語症，準用言語機能障害審定
    之」；換言之，如因言語中樞神經損傷致言語機能障害，須
    符合該言語機能障害項目各項次之殘廢程度，始得審定依各
    該項次為理賠，並無任何不明或有生疑義之情形，自無上揭
    應更為有利被保險人之解釋規定之適用。從而，原告因腦傷
    造成嗅覺全部喪失，依上開註1 (8)項準用該表關於鼻缺損及
    機能障害項目第4-1-1 項次殘廢程度之約定，須同時具備「
    鼻部缺損」及「致其機能永久遺存顯著障害」二要件。原告
    並未因系爭車禍事故致「鼻部缺損」之程度，為原告所不爭
    執，則適用保險契約條款結果，應認不構成第4-1-1 項次之
    殘廢程度。是原告請求國泰人壽公司另依該項次為理賠，即
    無所據，不應准許。
六、綜上，原告依據兩造間保險契約之法律關係，請求新光保險
    公司給付40萬元；請求國泰人壽公司給付20萬元，並均附加
    法定遲延利息，為無理由，不應准許。又兩造其餘攻擊、防
    禦，於本件終局判決結果不生影響，爰不予一一審究，附此
    敘明。
據上論結，原告之訴為無理由，依民事訴訟法第385 條第1 項前
段、第78條，判決如主文。
中    華    民    國    99    年    9     月    21    日
                  民事第一庭法  官  謝肅珍
以上正本係照原本作成。
如對本判決上訴，須於判決送達後20日內向本院提出上訴狀。如
委任律師提起上訴者，應一併繳納上訴審裁判費。
中    華    民    國    99    年    9     月    21    日
                            書記官  陳掌珠

司法院資訊處製作；財團法人民間司法改革基金會備份。
